ACORDAO-COMPLETO-2299697

ACÓRDÃO 6878/2020 ATA 21/2020 - SEGUNDA CÂMARA

VISTOS, relatados e discutidos estes autos de Tomada de Contas Especial instaurada pelo Ministério do Turismo (MTur) , em desfavor do Sr. Nicanor Nogueira Branco, ex-prefeito de Palestina/SP (gestão 2009-2012) , em razão da reprovação da prestação de contas relativa aos recursos repassados à municipalidade por força do Convênio 333/2009, que tinha por objeto o apoio à realização do evento intitulado "41ª Festa do Peão Boiadeiro de Palestina/SP";
ACORDAM os Ministros do Tribunal de Contas da União, reunidos em Sessão da Segunda Câmara, diante das razões expostas pelo Relator, em:
	9.1. com fundamento nos arts. 1º, inciso I e 16, inciso III, alínea "c", da Lei 8.443/1992, c/c os arts. 19 e 23, inciso III, da mesma Lei, e nos arts. 1º, inciso I; 209, inciso III; 210 e 214, inciso III, do Regimento Interno, julgar irregulares as contas do sr. Nicanor Nogueira Branco, condenando-o ao pagamento da quantia a seguir especificada, com a fixação do prazo de 15 (quinze) dias, a contar da notificação, para que comprove, perante o Tribunal (art. 214, inciso III, alínea "a", do Regimento Interno) , o recolhimento da dívida aos cofres do Tesouro Nacional, atualizada monetariamente e acrescida dos juros de mora, calculados a partir da data discriminada, até a data do recolhimento, na forma prevista na legislação em vigor, abatendo-se, na oportunidade, o valor eventualmente já ressarcido;
	VALOR ORIGINAL (R$) 
	DATA DA OCORRÊNCIA

	R$ 51.000,00
	26/6/2009

	R$ 44.500,00
	26/6/2009

	R$ 2.900,00
	26/6/2009

	R$ 2.275,00
	26/6/2009

	R$ 1.500,00
	26/6/2009

	R$ 3.500,00
	26/6/2009

	9.2. aplicar, individualmente, ao sr. Nicanor Nogueira Branco a multa prevista no art. 57 da Lei 8.443/1992, c/c o art. 267 do Regimento Interno, no valor de R$ 15.000,00 (quinze mil reais) , fixando-lhe o prazo de 15 (quinze) dias, a contar da notificação, para comprovar, perante o Tribunal (art. 214, inciso III, alínea "a", do Regimento Interno) , o recolhimento da dívida aos cofres do Tesouro Nacional, atualizada monetariamente desde a data deste acórdão até a do efetivo recolhimento, se for paga após o vencimento, na forma da legislação em vigor;
	9.3. autorizar, desde logo, nos termos dos arts. 26 e 28, inciso II, da Lei 8.443/1992:
	9.3.1. o pagamento das dívidas em até 36 (trinta e seis) parcelas mensais e consecutivas, se solicitado pelo responsável, fixando-se o vencimento da primeira em 15 (quinze) dias, a contar do recebimento da notificação, e o das demais a cada 30 (trinta) dias, devendo incidir sobre cada uma delas os encargos legais devidos, na forma prevista na legislação em vigor, sem prejuízo ao vencimento antecipado do saldo devedor em caso de não comprovação do recolhimento de qualquer parcela, conforme prevê o art. 217, § 2º, do Regimento Interno-TCU;
	9.3.2. a cobrança judicial das dívidas, caso não atendida a notificação;
	9.4. dar ciência desta decisão aos responsáveis, aos demais interessados e, em consonância com o disposto no art. 16, § 3º, da Lei 8.443/1992, c/c com o art. 209, § 7º, in fine, do Regimento Interno-TCU, à Procuradoria da República no Estado de São Paulo, neste último caso disponibilizando cópia desta deliberação.

Tomada de Contas Especial instaurada em razão de irregularidades verificadas na execução do Convênio nº 333/2009 SICONV nº 703539, firmado entre o órgão  MTur e a Prefeitura de Palestina, com o objetivo de fomentar a 41ª Festa do Peão de Boiadeiro de Palestina/SP

Segunda Câmara

Município de Palestina - SP.

3. Interessados/Responsáveis:
3.1. Responsável: Nicanor Nogueira Branco (XXX.974.318-XX).

13.1. Ministros presentes: Ana Arraes (Presidente), Augusto Nardes e Aroldo Cedraz (Relator).
13.2. Ministro-Substituto convocado: Augusto Sherman Cavalcanti.
13.3. Ministro-Substituto presente: Marcos Bemquerer Costa.

ACORDAO-COMPLETO-2458983

Acórdão 4028/2021 - Segunda Câmara

AROLDO CEDRAZ

Inicio este Relatório com a transcrição da última instrução de mérito lançada no âmbito da então Secretaria de Controle Externo no Estado de Goiás (peças 16-18) :
"INTRODUÇÃO
Cuidam os autos de tomada de contas especial instaurada pelo Ministério do Turismo (MTur) , em desfavor do Sr. Nicanor Nogueira Branco, ex-prefeito municipal de Palestina/SP (gestão 2009-2012) , em razão da reprovação da prestação de contas relativa aos recursos repassados à entidade, por força do Convênio 333/2009 (Siconv 703539) , celebrado com aquele órgão, tendo por objeto o apoio à realização do evento intitulado "41ª Festa do Peão Boiadeiro de Palestina/SP" (peça 1, p. 37) , ante a reprovação das contas apresentadas, conforme consignado na Nota Técnica de Reanálise 654/2013 de 1/11/2013 (peça 1, p. 129-134) . 
HISTÓRICO 
Convênio 
	Conforme disposto na cláusula quinta do termo de convênio, foram previstos R$ 300.000,00 para a execução do objeto, dos quais R$ 285.000,00 seriam repassados pelo concedente e R$ 15.000,00 corresponderiam à contrapartida (peça 1, p. 43) . 
	Os recursos federais foram repassados em parcela única, mediante a seguinte ordem bancária: 2009OB800758, emitida na data de 24/6/2009 (peça 1, p. 55) .
	O ajuste vigeu, inicialmente, no período de 3/6/2009 a 3/9/2009, prorrogada por apostilamento até 23/9/2009 (peça 1, p. 56) , e previa a apresentação da prestação de contas até trinta dias após o término da vigência, conforme cláusula décima segunda do termo de convênio (peça 1, p. 48) . 
Relatórios técnicos da concedente 
Na Vistoria in loco 8/2009 (peça 1, p. 57-63) , de 10/7/2009, constatou-se execução do objeto do convênio de acordo com o plano de trabalho item a item, inclusive a realização de shows.
No Parecer de Reanálise de Prestação de Contas 1150/2010 (peça 1, p. 72-82) , de 22/6/2010, da Coordenação Geral de Monitoramento, Fiscalização e Avaliação de Convênios (CGMC) , o MTur concluiu que não foram apresentados elementos suficientes que permitissem a emissão de parecer técnico conclusivo a respeito do cumprimento do objeto do convênio, diante das ressalvas técnicas ali contidas, sendo necessário diligenciar o convenente. Seguiu-se ofício com solicitação de informações complementares relativas à prestação de contas (peça 1, p. 83) .
Após, o MTur concluiu, por meio da Nota Técnica de Reanálise 951/2011 de 1/7/2011 (peça 1, p. 95-102) , que foram atendidos, em parte os requisitos de elegibilidade do convênio supracitado, estando, portanto, a execução física aprovada parcialmente, conforme consta no item Ressalvas Técnicas, daquele documento, apesar do alcance dos objetivos propostos. Seguiu-se ofício com informações de glosa de despesas relativas à prestação de contas (peça 1, p. 94) .
Posteriormente, o MTur concluiu, por meio da Nota Técnica de Reanálise 240/2011 de 8/12/2011 (peça 1, p. 103-105) , pelo atendimento parcial dos requisitos de elegibilidade do convênio supracitado. A aprovação da prestação de contas estaria condicionada ao recolhimento dos valores dos itens reprovados naquela análise técnica, perfazendo um total de R$ 25.000,00. Nos autos, não consta comunicação ao gestor desta decisão.
Depois, o MTur concluiu, por meio da Nota Técnica de Reanálise 75/2012 de 5/4/2012 (peça 1, p. 107-112) , pela reprovação das contas do Convênio 703539/2009- MTur. A reprovação da prestação de contas se deu conforme apontamentos feitos nos itens:  relatórios, licitação, contrato, documento de liquidação, pagamentos/movimentação financeira (peça 1, p. 108) . 
A municipalidade foi devidamente comunicada do fato pelo Ofício 179/2012/CGCV/DGI/SE/MTur (peça 1, p. 106) , datado de 5/4/2012; e o gestor, Sr. Nicanor Nogueira Branco, pelo Ofício 510/2012/CPC/CGCV/DGI/SE/MTur (peça 1, p. 115) , datado de 30/5/2012.
Por fim, o MTur concluiu, por meio da Nota Técnica de Reanálise 654/2013 de 1/11/2013 (peça 1, p. 129-134) , pela reprovação das contas do Convênio 703539/2009- MTur. A reprovação da prestação de contas se deu em função da análise da execução financeira (peça 1, p. 130) , conforme apontamentos feitos na Nota Técnica 75/2012, referente aos itens:  relatórios, licitação, contrato, documento de liquidação, pagamentos/movimentação financeira (peça 1, p. 108) . 
	A municipalidade foi devidamente comunicada do fato pelo Ofício 4517/2013/CGCV/SPOA/SE/MTur (peça 1, p. 126) ; e o gestor, Sr. Nicanor Nogueira Branco, pelo Ofício 4519/2013/CGCV/SPOA/SE/MTur (peça 1, p. 128) , ambos datados de 4/11/2013.
Outros documentos
Verifica-se que houve o encaminhamento pelo responsável da prestação de contas final, inclusive com o encaminhamento de documentação complementar (peça 3, p. 16-165) ,  constando dos autos diversos documentos: relatório de execução físico-financeira (peça 3, p. 16-17) ; relação de pagamentos efetuados (peça 3, p. 18) ; relação de execução da receita e despesa (peça 3, p.19) ;  três notas fiscais de prestação de serviços-Clássica Comércio de Eletrônicos e Produções Ltda.-ME. (peça 3, p. 38-40) ; nota fiscal de prestação de serviços-Geliban Estruturas (peça 3, p. 41) ; nota fiscal de prestação de serviços-A.de Sousa Produção de Eventos-ME (peça 3, p. 42) ; nota fiscal de prestação de serviços-Arnaldo José Paglione Correa & Cia Ltda. (Aspe Produção e Eventos) (peça 3, p. 43) ; extrato bancário (peça 3, p. 44-47) ; conciliação bancária (peça 3, p. 48) ; documentação referente ao procedimento licitatório-convites, termo de homologações e publicações (peça 3, p. 49-100) ; cartas de exclusividade, contratos, propostas e publicações (peça 3, p. 105-150) ; comprovantes de empenhos orçamentários para pagamento (peça 3, p. 151-160) ; comprovantes de devolução de recurso e de pagamentos (peça 3, p.161-165) . 
Consta dos autos, documento de Declaração do Sr. Nicanor Nogueira Branco feita à Polícia Federal, confirmando a execução do objeto do Convênio 703539/2009-MTur (peça 1, p. 92) .  
Também, consta ofício do MTur (Ofício 45/2003) , informando ao Ministério Público Federal que o valor do débito do município de Palestina/SP, referente ao Convênio 703539/2009-MTur, equivale a R$ 25.000,00, em valores originais (peça 1, p. 118) .
Relatório de Tomada de Contas Especial
No Relatório do Tomador de Contas Especial 102/2014 (peça 1, p. 139-143) , o MTur concluiu pela ocorrência de dano ao erário, correspondente à integralidade dos recursos federais repassados, em virtude de irregularidade na execução física e financeira do objeto. A responsabilidade foi atribuída ao Sr. Nicanor Nogueira Branco (CPF XXX.974.318-XX) , signatário da avença e responsável pela realização das despesas com os recursos federais.
No Relatório de TCE Complementar 103/2016 (peça 1, p. 163-167) , o MTur acrescenta a informação da restituição no valor de R$ 1.000,00 efetuada em 18/8/2009, conforme consulta acostada aos autos (peça 1, p. 156) e discriminação contida na Nota Técnica de Reanálise 654/2013 (peça 1, p. 129-134) que ratifica as considerações feitas no relatório precedente. 
Controladoria-Geral da União
A Controladoria-Geral da União (CGU) , por meio do Relatório de Auditoria 1000/2016 (peça 1, p. 173-176) , atestou a presença dos elementos e requisitos normativos para o prosseguimento do feito e concluiu que o Sr. Nicanor Nogueira Branco (CPF XXX.974.318-XX) encontra-se em débito com a Fazenda Nacional, pela integralidade dos recursos federais repassados no âmbito do convênio. Deixou assente que houve morosidade nos procedimentos de instauração destas contas, considerando que a instauração do processo em 2/10 2010 (peça 1, p. 2) , enquanto sua conclusão, com a emissão do Relatório de TCE Complementar, data de 1/92016 (peça 1, p. 163-167) .
Com base nas conclusões daquele relatório de auditoria, a CGU exarou o Certificado de Auditoria (peça 1, p. 177) e o Parecer do Dirigente do Órgão de Controle Interno (peça 1, p. 178) , conclusivos pela irregularidade das contas dos responsáveis, constando, ainda, dos autos o Pronunciamento Ministerial (peça 1, p. 182) em que o Ministro de Estado do Turismo declara haver tomado conhecimento das conclusões contidas nas aludidas peças.
Secex-GO
Em atendimento ao despacho do Relator (peça 8) , foi promovida a citação do responsável conforme proposição à peça 10, com suporte no Parecer do Ministério Público (peça 7) .
O responsável foi regularmente citado, por intermédio do ofício 1711/2017 (peça 13) , conforme AR (peça 14) .
A irregularidade ocorreu na comprovação da execução financeira do objeto, conforme seguiu no ofício de citação:
O débito é decorrente das seguintes ocorrências consignadas nas Notas Técnicas de Reanálise 75/2012 e 654/2013 - MTur: 
a) Relatórios:
 a.1) Execução da Receita e Despesa (SIAFI/SICONV) - consta dos autos (peça 3, p. 19) o Relatório de Execução da Receita e Despesa. Observa-se que o preenchimento foi realizado incorretamente. Não foram identificadas as receitas da concedente e da contrapartida pactuada e não foram discriminadas quais despesas foram realizadas com cada uma delas;
a.2) Execução Físico-Financeira (SIAFI) /Financeiro do Plano de Trabalho (SICONV) - consta dos autos (peça 3, p. 16) o Relatório de Execução Físico-Financeira. Observa-se, entretanto que o preenchimento foi efetuado de forma genérica, não sendo possível analisar a execução física e financeira do projeto. Os campos 6, 7 e 8 não foram discriminados conforme o Plano de Trabalho aprovado e execução do projeto; 
b) Licitação: 
b.1) Edital/Cotação/Homologação/Adjudicação/Publicação - verifica-se, pela documentação apresentada (peça 3, p. 49 a 100) , que foi realizada licitação na modalidade convite para a contratação dos serviços de infraestrutura do evento. Constam dos autos (peça 3, p. 49 a 51, 52 a 54 e 76 a 78) os comprovantes de recebimento dos editais para participação do Convite 15/2009. Observa-se que foram convidadas as mesmas empresas para participarem dos 3 certames realizados e que cada uma delas venceu 1 certame. Constam dos autos (peça 3, p. 49 e 50, 73 e 74, 98 e 99) os termos de homologação e adjudicação. Cabe ressaltar que além do fracionamento do objeto que é vedado pela Lei 8.666/93, há indícios de direcionamento da contratação, já que todas as empresas participantes do certame, e contratadas, poderiam executar todo o objeto do contrato, conforme se pode verificar no CNAE consultado na internet e anexado aos autos (Fls. 277, 278 e 279 do processo na fase administrativa - MTur) ; 
b.2) Contrato de Exclusividade (para contratação de artista por inexigibilidade) /Publicação - consta dos autos (peça 3, p. 112, 120, 128) a justificativa com embasamento legal para contratação por inexigibilidade de licitação. Entretanto, observa-se que o dispositivo da Lei 8.666/93 apresentado nesta justificativa não se aplica à contratação, pois a empresa Clássica Comércio Eletrônicos e Produções Ltda. não é a representante exclusiva dos artistas, consoante se pode verificar nos termos de exclusividade apresentados (peça 3, p. 111, 119 e 127) . A contratante atua, apenas, como intermediária na negociação, não podendo valer-se da prerrogativa legal estabelecida no artigo 25, inciso III que qualquer empresa organizadora de eventos poderia negociar a contratação dos artistas com seus representantes. Considera-se, portanto, irregular a contratação por inexigibilidade de licitação. 
Ademais, não foram encaminhados os contratos de exclusividade da empresa Clássica Comércio Eletrônicos e Produções Ltda. com os artistas que se apresentaram no evento. Constam dos autos (peça 3, p. 111, 119 e 127) termos que conferem à contratante exclusividade somente para o Município e data de realização do show. 
O Acórdão 96/2008 - TCU e o Termo de Convênio avençado dispõem que quando da contratação de artistas consagrados por meio de intermediários, com utilização da inexigibilidade prevista no inciso III do art. 25 da Lei n° 8.66611993, devem ser apresentadas cópias do contrato de exclusividade dos artistas com o empresário contratado, registrado em cartório. Cabe ressaltar que o contrato de exclusividade difere da autorização que confere exclusividade apenas para os dias correspondentes à apresentação dos artistas e que é restrita à localidade do evento. 
O Acórdão 96/2008-TCU também dispõe que o contrato deve ser publicado no Diário Oficial da União, no prazo de cinco dias, previsto no art. 26 da Lei de Licitações e Contratos Administrativos, sob pena de glosa dos valores envolvidos. Constam dos autos (peça 3, p.110, 118 e 126) cópias das publicações de inexigibilidade de licitação realizadas no D.O.M. Observa-se que além de não realizar a publicação do DOU, conforme mencionado acima a publicação realizada deu-se 6 meses depois de assinados os contratos. 
c) Contrato:
c.1) Cópia do Contrato/Publicação/Assinatura e Vigência - constam dos autos (peça 3, p. 105 a 109, 113 a 117 e 121 a 125) as cópias dos contratos firmados com a empresa Clássica Com. Eletrônico e Produções Ltda. Observa-se que estes contratos foram assinados em 20/5/2009, data anterior à vigência do convênio e foram publicados no Diário Oficial do Município somente em 11/12/2010 (peça 3, p. 110, 118 e 126) . Não foram localizados nos autos os contratos firmados com as empresas Gilberto & El1ane Estruturas, A de Sousa Produções e Eventos e Agnaldo José Paglione Correa e C&A; 
d) Documento de Liquidação: 
d.1) Documentos fiscais/Detalhamento/Atesto/Identificação do número do convênio - constam dos autos (peça 3, p. 38, 39, 40, 41, 42 e 43) as notas fiscais emitidas. Observa-se que elas estão identificadas com o número do convênio, no entanto não consta em nenhuma delas o atesto de recebimento dos serviços assinado pelo responsável. Verifica-se ainda que a nota fiscal do fornecedor Aspe Produção e Ventos - o valor R$ 51.000,00 e nota fiscal do fornecedor Agnaldo José Paglione Correa e C&A - o valor R$ 44.500,00 estão ilegíveis; 
e) Pagamentos/Movimentação Financeira: 
e.1) Comprovação do pagamento (Ted/Doc/cheque) - os comprovantes referentes às notas fiscais nos valores de R$ 51.000,00 (Aspe Produção e Eventos) e R$ 44.500,00 (Agnaldo José Paglione Correa e C&A) estão ilegíveis.
Não foram encaminhadas as cópias dos cheques n° 850003, 850004, 850005, 850006;
O responsável apresentou suas alegações de defesa (peça 15) , possibilitando o seguinte exame.
EXAME TÉCNICO
Alegações de defesa
I.1. Preliminares (peça 15, p. 1) 
I.1.1. Ausência de dolo (peça 15, p. 1, p.14-17 e p. 41-52) 
Defende a tese de que a falta de dolo em causar prejuízo ao erário na sua conduta como gestor teria como consequência a sua imputabilidade, com base nos seguintes argumentos e jurisprudências apresentadas: afirmação de conduta correta na gestão do convênio; jurisprudências no âmbito civil e penal (peça 15, p. 41-52) e para o enquadramento na lei de improbidade administrativa (TJGO-Apel.64060-0/1888-4º CC-DJ 22.10.2002) .
Análise:
Não assiste razão ao defendente arguir que a falta de dolo possa eximi-lo da responsabilidade pelo ressarcimento de débito ao erário. A condenação em débito independe da ocorrência de conduta dolosa ou de locupletamento, bastando para tanto a constatação de conduta culposa (stricto sensu) do responsável pela irregularidade que ocasionou o dano ao erário (Acórdão 5297/2013-TCU-Primeira Câmara - Rel. Min. José Múcio Monteiro; Acórdão 2367/2015-TCU-Plenário - Rel. Min. Benjamin Zymler) . Ao gestor municipal é atribuída a responsabilidade pela não apresentação de toda a documentação exigida na prestação de contas com relação ao aspecto financeiro, o que resultou na não comprovação da correta e regular aplicação dos recursos provenientes do convênio.
O dever de indenizar também nasce do dano causado por culpa do agente. São irrelevantes o dolo ou a prova de que tenha obtido benefício para si ou para seus familiares. A presença de dolo e de eventual locupletamento são circunstâncias que, quando presentes, conferem maior gravidade ao ato ilícito e devem ser avaliadas por ocasião da imposição da multa. A ausência de dolo e de locupletamento por parte do responsável não o exime do dever de recompor o dano a que deu causa por meio de atuação imprudente e desautorizada
Portanto, suas alegações de defesa não são aceitas neste ponto.
I.1.2. Ausência de culpa - negligência
Defende a tese de que a ausência de culpa o isentaria do julgamento pela irregularidade das contas, com base no argumento de que por não ter agido com negligência, não teria promovido prejuízo ao Município ou à União.
Análise:
Era de se esperar que o gestor realizasse a regular gestão dos recursos públicos. Caso o gestor, como sugere, tenha delegado a organização da documentação utilizada para fins de prestação de contas a funcionários da própria prefeitura não capacitados, incorreu, no mínimo, em culpa in eligendo, quando não em culpa in vigilando.
A obrigação de reparar o dano causado ao erário advém também da conduta culposa stricto sensu, que traduz um descuido no atuar, um descumprimento de um dever, seja pela negligência, seja pela imprudência ou pela imperícia.
De qualquer modo, o prejuízo ao erário se confirmou pela não comprovação da regular aplicação dos recursos públicos, uma vez que não restou comprovada a correlação entre a aplicação dos recursos federais e o evento realizado. Fato esse que impede a aceitação das alegações de defesa do responsável.
I.2. Mérito
I.2.1. Casos análogos (peça 15, p. 2) 
Defende que a jurisprudência do TCU lhe e favorável, fato que possibilitaria o julgamento pela regularidade das contas e dispensa de multa, com base no argumento de similaridade do caso, conforme Acórdão 2575/2016-TCU-Segunda Câmara- Rel. Min. Vital do Rego e 7.471/2015-2ª Câmara - Rel. Min. Augusto Nardes.
Análise:
Verifica-se que a similaridade do caso estaria configurada, caso a irregularidade se restringisse à contratação de bandas, por meio de contrato de exclusividade dos artistas com o empresário contratado, registrado em cartório, porque essa foi a única irregularidade verificada no voto que fundamentou o Acórdão 7471/2015-TCU-Segunda Câmara - Rel. Min. Augusto Nardes.
Entretanto, constata-se, nestes autos, diversas outras irregularidades graves que impossibilitam a demonstração da correta execução financeira do objeto do convênio. Portanto, não há similaridade com o caso em questão e o tratado no referido acordão. O Acórdão 2575/2016-TCU-Segunda Câmara- Rel. Min. Vital do Rego foi julgado por relação, não sendo possível a análise do seu voto.
Desse modo, não há como acatar as alegações de defesa do responsável neste ponto.
I.2.2. Transferência de responsabilidade por qualquer irregularidade ao órgão concedente (peça 15, p. 2) 
Defende que a responsabilidade por qualquer irregularidade ocorrida no evento deve ser transferida ao Ministério do Turismo, com isso isentando-se da imputação de irregularidade, com base nas seguintes premissas: realização de vistoria in loco por fiscal daquele órgão; registro fotográfico; conclusão do relatório de vistoria in loco comprovando a realização do evento nos termos do Convênio firmado.
Análise:
Conforme farta jurisprudência desta Corte (e.g. Acórdão 6968/2014-TCU-Primeira Câmara e Acórdão 852/2014-TCU-Segunda Câmara) é imprescindível que se demonstre a correlação entre os recursos federais repassados e as despesas efetuadas na consecução do objeto. A mera alegação sobre a conclusão do objeto ou a apresentação de fotografias não bastam para demonstrar o liame entre os recursos repassados e a execução do objeto conveniado.
A análise mais profunda sobre este tópico está inserida nos tópicos 54 a 59 a seguir. De modo que suas alegações de defesa não foram acatadas neste ponto.
I.2.3. Delegação de competências diversas (peça 15, p. 2-3) 
Defende que, por ter havido delegação de competência para a execução do objeto do convênio, não pode ser responsabilizado por eventuais erros, com base nos seguintes argumentos: a falta de conhecimento técnico ou contábil por parte do gestor; delegação de competência para a comissão de licitação composta de funcionários da prefeitura para a elaboração do edital de licitação e do contrato; delegação de competência para o setor contábil da prefeitura para a elaboração da prestação de contas; assinatura da prestação de contas apenas pro forma, uma vez que o gestor não participou da sua elaboração. 
Apresenta jurisprudência para corroborar suas alegações (TJDFT - EIR 19980110369584 - C.Crim. - Rel. p/o Ac. Des. Edson Alfredo Smaniotto - DJU 9/12/2005 - p. 238) ; (TRF lª R. - / AMS 2000.01.00.006913-3 - AM - sa T. - Rei. Desa. Fed. Selene v. Maria de Almeida - DJU 09.2.2004 - p. 41) ; (TRF4a R. - RvCr 2005.04.01.006340- - 4a S. - ReI. Des. Fed. PauloAfonso Brum Vaz - DJe 6.12.2006) ; (TJRS - AC Púb 70006131536 - São Jerônimo - 22ª C. Cív.- Rel. Des. Rejane Maria Dias de castro Bins- J. 7.10.2003) .
Análise:
O instrumento da delegação de competência, no caso a designação de servidores para organizar a documentação de prestação de contas, não retira a responsabilidade de quem delega, no caso em tela o ex-prefeito, visto que remanesce a responsabilidade no nível delegante em relação aos atos do delegado. Cabe, por conseguinte, à autoridade delegante a fiscalização dos atos de seus subordinados, diante da culpa in eligendo e da culpa in vigilando. 
De modo que, o citado não está livre de sua responsabilidade, uma vez que o Tribunal tem adotado na responsabilização do agente, a culpa in eligendo, modalidade em que o agente não toma as cautelas necessárias para a escolha de uma pessoa para exercer uma atividade que, no caso, se traduz na culpa pela escolha dos subordinados que teriam cometido erros na comprovação da aplicação dos recursos federais na execução do objeto do convênio em questão.
Desse modo, suas alegações de defesa não lograram êxito neste ponto.
I.2.4. Conflito de jurisprudência entre o TCU e demais Tribunais de Justiça (peça 15, p. 3-17) 
Defende que a contratação dos artistas ocorreu com base no artigo 25, inciso III da lei 8.666/93, conforme jurisprudência dos Tribunais de Justiça, com base nos seguintes argumentos: os julgados do TCU vão de encontro com a jurisprudência dos Tribunais de Justiça, conforme a seguinte jurisprudência (STJ-Agravo de Instrumento 1.164.252 PE (2009/0046214-9) , Rel. Min. Eliana Calmon, DJe 2/12/2009) e (STJ-Habeas Corpus 190.782 (BA-2010/0212807-5) , Rel. Mini. Laurita Vaz, Dj 11/12/2012, Quinta Turma) .
Análise:
Não se verifica conflito de jurisprudência entre o TCU e os demais Tribunais de Justiça. Observa-se que a lei prescreve a inexigibilidade de licitação para a contratação de profissional de qualquer setor artístico, diretamente ou por intermédio de seu empresário. Acontece, que no caso em análise, o Município não contratou diretamente com o artista, tampouco com o seu empresário, mas com uma empresa intermediadora. Neste caso, é serena a jurisprudência dessa Corte de Contas, no sentido de que há necessidade de licitação para a contratação das empresas, que no caso se deu por meio de convite e não por pregão como previsto no ajuste.
O referido entendimento guarda sintonia com recente decisão deste Tribunal, por meio do Acórdão 5662/2014-TCU-Primeira Câmara - Rel. Min. Bruno Dantas, no sentido de que a contratação por inexigibilidade de licitação de artistas ou bandas, sem respaldo em documento de exclusividade firmado entre a sociedade contratada pelo convenente, deve ser considerada irregular, em face da imprescindibilidade da documentação para caracterizar a inviabilidade de competição de que trata o art. 25, inciso III, da Lei 8.666/1993. 
De qualquer modo, a imputação de débito aqui discutida refere-se à não comprovação da correta aplicação dos recursos federais na realização do evento. O gestor não trouxe elementos que pudessem comprovar a correlação da aplicação dos recursos federais repassados ao Município e os pagamentos feitos às empresas contratadas.
Análise mais aprofundada sobre o tema encontra-se nos tópicos de 64 a 66 a seguir. Portanto, não se acatam as suas alegações de defesa neste ponto.
I.2.5. (peça 15, p. 17) Impugnação pontuais das irregularidades apontadas
I.2.5.1. Impossibilidade material na divulgação do evento através de 10 rádios
Defende que não haveria possibilidade de cumprimento da obrigação de se comprovar a divulgação do evento através de 10 rádios, com isso sua responsabilidade ficaria isenta, com base nos seguintes argumentos: na cidade de Palestina/SP não existe nenhuma rádio comercial, apenas uma rádio comunitária; em São José do Rio Preto/SP, distante mais de 60 km, não existe mais do que quatro rádios comerciais.
Análise:
Observa-se que embora esteja justificada a impossibilidade de divulgação do evento conforme acordado, por impossibilidade material, porém não se comprovou a divulgação em nenhuma das rádios indicadas. De qualquer modo, essa questão não foi levantada na citação, portanto não tem repercussão no julgamento das contas.
I.2.5.2. Impossibilidade material na divulgação e cobertura do evento em 7 mídias impressas
Defende que não haveria possibilidade cumprimento da comprovação da divulgação e cobertura do evento em 7 mídias impressas, com isso sua responsabilidade ficaria isenta, com base nos seguintes argumentos: na cidade de Palestina/SP existe apenas um jornal escrito (periódico semanal) ; em São José do Rio Preto SP, maior cidade da região, não existe mais do que três jornais.
Análise:
Observa-se que embora esteja justificada a impossibilidade de divulgação e cobertura do evento conforme acordado, por impossibilidade material, porém não se comprovou a divulgação e cobertura do evento em nenhum dos jornais indicados. De qualquer modo, essa questão não foi levantada na citação, portanto não tem repercussão no julgamento das contas.
I.2.5.3. Falhas no relatório de execução físico-financeira
Defende que embora o relatório de execução físico-financeira possa ter falhas, a comprovação de execução do objeto do convênio o isentaria do débito, com base nos seguintes argumentos: o relatório teria sido efetuado pelos funcionários da prefeitura e não possuíam a qualificação técnica necessária e especializada; houve lisura na confecção do relatório;  realização da Festa do Peão de boiadeiro e aniversário da cidade de 2009 comprovada por meio de vistoria in loco, feita por representante do Ministério do Turismo, com registro fotográfico do evento.
Análise:
Sobre o assunto, cabe inicialmente destacar que, apesar da irregularidade na forma de contratação, o que gerou a ocorrência de dano ao erário foi a não comprovação da boa e regular aplicação dos recursos utilizados para pagamento dos serviços objeto dos contratos: 24/2009 - 25/2009 - 23/2009 - Clássica Comércio de Eletrônicos e Produções Ltda. (peça 3, p. 105-109; p. 113-117 e p. 121-125) ; e demais contratos firmados com as empresas Gilberto & El1ane Estruturas, A de Sousa Produções e Eventos e Agnaldo José Paglione Correa e C&A não especificados nos autos,  em razão da inexistência de demonstração do nexo causal entre essas despesas e os recursos recebidos por força do Convênio Siconv 333/2009, que consistiria na comprovação do efetivo pagamento às bandas que deveriam se apresentar no evento.
O pagamento no valor total de R$ 100.000,00 (peça 3, p. 151, 153) à empresa Clássica Comércio de Eletrônicos e Produções Ltda. demonstra apenas que essa empresa teria recebido os recursos. Não restou comprovado se as bandas que se apresentaram no evento teriam recebido os cachês correspondentes havendo ainda a possibilidade de que tenham recebido os valores de outra fonte de recursos que não a do Convênio 333/2009.
Assim, mesmo que constatada a execução física do objeto, não há comprovação de que os recursos para a consecução do evento advieram integralmente do convênio sob análise.
A jurisprudência desta Corte é no sentido de que a mera execução física do objeto ou de parte dele, por si só, não comprova que os recursos foram aplicados corretamente, cabendo ao responsável demonstrar o nexo causal entre os recursos que lhe foram repassados e os documentos de despesas referentes à execução, tais como notas de empenho, recibos, notas fiscais, extratos bancários e demais documentos necessários aptos a comprovar que o objeto de determinada obra ou serviço foi executado com os recursos transferidos.
Esse entendimento fundamenta-se no dever de prestar contas, previsto no parágrafo único do art. 70 da Constituição Federal, bem como em outros normativos infraconstitucionais, como o Decreto-Lei 200/1967. Nesse sentido é o teor dos Acórdão 2024/2016-TCU-Segunda Câmara - Rel. Min. Ana Arraes; 1.449/2016-TCU-2ª Câmara - Rel. Min. Ana Arraes; 11.236/2015-TCU-2ª Câmara- Rel. Min. Ana Arraes, 11.222/2015-TCU-2ª Câmara - Rel. Min. Augusto Nardes e 7.612/2015-TCU-1ª Câmara- Rel. Min. Walton Alencar Rodrigues.
Desse modo, os documentos constantes do processo comprovam a execução do objeto, mas não permitem concluir sobre a correta aplicação dos recursos repassados, devendo, por isso, ser rejeitadas suas alegações neste ponto.
I.2.5.4. Ausência de atestado de recebimento dos serviços
Defende que o atestado de recebimento dos serviços assinado pelo responsável é uma exigência descabida e por isso estaria isento de responsabilidade, com base nos seguintes argumentos: a exigência ultrapassa ao princípio da razoabilidade; como prova da prestação de serviços basta a assinatura do responsável no recibo de pagamento ou a emissão da Nota Fiscal; a exigência contraria o princípio constitucional da presunção de inocência.
Análise:
Não cabe a aceitação dos argumentos trazidos pela defesa, em função de previsão legal da exigência de termo circunstanciado, assinado pelas partes após a comprovação da adequação do objeto aos termos contratuais, conforme art. 73, inciso I, alínea "b" e inciso II, alínea "b", da lei 8.666/1993. A exigência está, inclusive, prevista no termo de contrato na cláusula terceira, inciso II, alínea "h" (peça 1, p. 39) . Portanto, a questão obedece ao princípio da legalidade, razoabilidade e não contraria o princípio constitucional da presunção de inocência.
Desse modo, suas alegações de defesa não podem ser acatadas neste ponto.
I.2.5.5. Contratação dos shows artísticos mediante inexigibilidade de licitação (peça 15, p. 18-27) 
Defende que a contratação dos shows artísticos mediante inexigibilidade de licitação ocorreu por falha nos atos perpetrados pelos componentes da comissão de licitação, com isso busca a isenção de sua responsabilidade nesta irregularidade, com base nos seguintes argumentos: existência de cartas de exclusividade juntadas ao processo de licitação; modalidade de licitação determinada pela comissão de licitação responsável, cujos técnicos são especializados; não comprovação de dolo por parte do ex-prefeito; jurisprudência assente no sentido de que não havendo dolo não há condenação.
Análise:
A irregularidade na contratação por inexigibilidade de licitação ficou caracterizada pela ausência de comprovação dos requisitos exigíveis nos dois subitens do Acórdão 96/2008-TCU-Plenário - Rel. Min. Benjamin Zymler: I) cópia do contrato de exclusividade dos artistas com o empresário contratado, registrado em cartório (9.5.1.1.) ; II) publicação do contrato firmado por inexigibilidade de licitação no Diário Oficial da União, no prazo de cinco dias, previsto no art. 26 da Lei de Licitações (9.5.1.2.) . 
Os documentos intitulados "carta de exclusividade" não se prestam para atender ao primeiro requisito, tornando a contratação por inexigibilidade de licitação irregular, fato que resulta no julgamento pela irregularidade das contas em exame e a aplicação de multa aos responsáveis, conforme jurisprudência recente do TCU (Acórdão 4935/2016-TCU-Primeira Câmara - Rel. Min. Bruno Dantas) . 
Conforme analisado em outro ponto, verifica-se que o Município não contratou com os artistas ou bandas de maneira direta ou por meio de empresário, mas por meio de empresa intermediária. Fato que caracteriza a necessidade de licitação para a contratação das empresas, no caso deveriam ter sido contratadas por meio de pregão, mas foram contratadas por meio de convite. Portanto, suas alegações não devem ser acatadas neste ponto. Os demais argumentos estão tratados em outros pontos dessa análise.
I.2.6 Jurisprudências diversas tratando do instituto da boa-fé, ação de improbidade administrativa e dolo (peça 15, p. 27-37) 
Defende, em suma, que sua conduta foi regular, e por isso estaria isento de responsabilidade nestes autos, com base nos argumentos de que a sua ação não configura má-fé; nem se enquadra em atos de improbidade administrativa; nem foi proveniente de dolo.
Análise
As irregularidades aqui tratadas não se referem às capitulações contidas na lei de improbidade administrativa, mas nas capituladas na legislação referente ao controle externo dos recursos públicos federais, cuja jurisdição pertence ao TCU. De modo que não se adentrará à questão improbidade administrativa. Quanto aos demais quesitos, estes estão tratados em tópicos específicos desta instrução. 
Desse modo, suas alegações de defesa não foram acatadas neste ponto.
I.2.7. Ausência de ilegalidade de ato praticado pelo gestor (peça 15, p. 38) 
Defende que a ausência de ilegalidade de ato praticado pelo gestor na execução do objeto do convênio o credencia à regularidade das contas, com base no argumento de que não existe prova de que o responsável tenha praticado ato ilegal.
Análise:
Os elementos de irregularidade que compõem a citação são todos apontados como responsabilidade do gestor, em função da obrigação de prestação de contas dos recursos do convênio em questão. Embora a execução do objeto do convênio possa ser delegada a subordinados, o dever de prestar contas cabe ao seu signatário, quando a sua execução ocorrer em sua gestão, como no presente caso.
Esse entendimento fundamenta-se no dever de prestar contas, previsto no parágrafo único do art. 70 da Constituição Federal, bem como em outros normativos infraconstitucionais, como o Decreto-Lei 200/1967. Nesse sentido é o teor dos Acórdão 2024/2016-TCU-Segunda Câmara - Rel. Min. Ana Arraes; 11.222/2015-TCU-2ª Câmara - Rel. Min. Augusto Nardes e 7.612/2015-TCU-1ª Câmara- Rel. Min. Walton Alencar Rodrigues.
Assim, não cabe ao gestor eximir-se de responsabilidade, por não ter executado diretamente os atos pertinentes à execução do objeto do convênio, conforme jurisprudência pacífica desta Corte de Contas que embasam os demais itens analisados nesta. Portanto, suas alegações de defesa devem ser rejeitadas neste ponto.
I.2.8. Do enriquecimento ilícito da administração (peça 15, p. 38) 
Defende que o pedido de ressarcimento aos cofres públicos dos valores pagos seria improcedente, sob pena de enriquecimento ilícito da administração pública, com base nos seguintes argumentos: jurisprudência pacífica decidindo que no caso de prestação de serviço não há que se falar em devolução de pagamento; no presente caso houve, efetivamente, a prestação de serviços.
Análise:
	Não assiste razão ao defendente arguir que eventual ressarcimento de verbas decorrente da imputação de débito caracterizará hipótese de enriquecimento sem causa por parte da União, por haver nos autos provas de que o evento foi realizado.
Além do dever legal e constitucional de prestar contas dos recursos públicos recebidos, deve o gestor demonstrar o liame entre o desembolso dos referidos recursos e os comprovantes de despesas realizadas com vistas à consecução do objeto do ajuste, sendo pacífica a jurisprudência desta Corte de Contas (Acórdão 7612/2015-TCU-Primeira Câmara - Rel. Min. Walton Alencar Rodrigues) no sentido de que compete ao gestor comprovar a boa e regular aplicação dos recursos públicos, cabendo-lhe o ônus da prova. Tal entendimento encontra ainda fundamento no art. 93 do Decreto-lei 200/1967, o qual dispõe que quem quer que utilize dinheiros públicos terá de justificar seu bom e regular emprego na conformidade das leis, regulamentos e normas emanadas das autoridades competentes.
A referida exigência é fundamental para se confirmar a forma lícita da aplicação de recursos no convênio, pois, do contrário, poderia a União assumir o risco de aceitar despesas custeadas com outras fontes de recursos, que não a do convênio em exame.
A mera execução física do objeto ou de parte dele, por si só, não comprova que os recursos foram aplicados corretamente, cabendo ao responsável demonstrar o nexo causal entre os recursos que lhe foram repassados e os documentos de despesas referentes à execução, tais como notas de empenho, recibos, extratos bancários, de forma que seja possível confirmar que determinada obra foi executada com os recursos transferidos.
Portanto, suas alegações de defesa não devem ser acatadas neste ponto. 
I.3. Do pedido
Por fim, requer a procedência das alegações de defesa e o julgamento pela regularidade das contas, com base na cópia da prestação de contas como anexo à defesa (peça 15, p. 54-100) . 
Análise:
Neste ponto o responsável não acrescentou nenhuma documentação nova ou indicou elemento não analisado que pudesse mudar o convencimento pela irregularidade na execução financeira do objeto do convênio. De modo que suas alegações de defesa devem ser rejeitadas.
Análise da boa-fé do responsável
Ante o exposto, verifica-se que o responsável apresentou alegações de defesa incapazes de elidir a irregularidade cometida, não sendo possível, ainda, reconhecer a boa-fé do Sr. Nicanor Nogueira Branco, ex-prefeito municipal de Palestina/SP (gestão 2009-2012) , em sua conduta que deu causa ao prejuízo ao erário apurado.
Conforme jurisprudência pacífica deste Tribunal (Acórdãos 203/2010 - Rel. Min. Augusto Sherman, 276/2010 - Rel. Min. André de Carvalho, 1223/2008 - Rel. Walmir Campelo, 1322/2007- Rel. Min. Aroldo Cedraz, todos do Plenário) , a boa-fé dos gestores não se presume, sendo necessária a apresentação de um elemento fático capaz de demonstrá-la, já que se está diante de situações de irregularidade na administração de recursos públicos.
Nesse contexto, após o exame de toda a documentação constante dos autos, não há como se vislumbrar a boa-fé na conduta do responsável. Isso porque não se pode considerar que o ex-prefeito tenha agido em harmonia com a conduta imposta aos gestores de recursos públicos federais, realizando a contratação de empresas em desconformidade com a Lei 8.666/1993 e deixando de comprovar a boa e regular aplicação dos recursos recebidos por força do Convênio 333/2009. Com efeito, não alcançou ela o intento de comprovar a regularidade dos atos praticados na aplicação dos recursos que lhe foram confiados, restringindo-se a apresentar justificativas improcedentes e incapazes de elidir a irregularidades cometidas.
Assim, devem as presentes contas serem julgadas irregulares, com a condenação em débito e aplicação da multa prevista no art. 57 da Lei 8.443/1992, com remessa de cópia dos elementos pertinentes ao Ministério Público da União, atendendo, assim, ao disposto no art. 16, § 3º, da Lei 8.443/1992 c/c o art. 209, § 7º, do Regimento Interno/TCU.
VALOR CORRIGIDO DO DÉBITO
	Os recursos federais foram repassados em única parcela, mediante a ordem bancária 2009OB800758, emitida na data de 24/6/2009 (peça 1, p. 55) . Portanto, abatendo-se a quantia de R$ 1.000,00, creditada em 18/8/2009 (peça 1, p. 156) , o valor corrigido do débito até 19/2/2018 corresponde a R$ 473.764,32.
CONCLUSÃO
O dano ao erário apurado nesta TCE se deu por irregularidade na execução financeira do objeto do convênio 333/2009 (Siconv 703539) , uma vez que não foi apresentada documentação apta a demonstrar a correlação entre a execução do objeto e a correta aplicação dos recursos repassados. As irregularidades tratadas nestes autos podem ser enquadradas em: ausência de comprovação da execução financeira dos recursos do Convênio 333/2009 (Siconv 703539) . 
Em face da análise promovida, não foi possível sanear a irregularidade a ele atribuída, tampouco afastar o débito imputado. Ademais, inexistem nos autos elementos que demonstrem a boa-fé do gestor ou a ocorrência de outros excludentes de culpabilidade. Desse modo, suas contas devem, desde logo, serem julgadas irregulares, nos termos do art. 202, § 6º, do Regimento Interno do TCU, procedendo-se à sua condenação em débito e à aplicação da multa prevista no art. 57 da Lei 8.443/1992.
Vale ressaltar que a pretensão punitiva do TCU, conforme Acórdão 1441/2016-TCU-Plenário, que uniformizou a jurisprudência acerca dessa questão, subordina-se ao prazo geral de prescrição indicado no art. 205 do Código Civil, que é de 10 anos, contado da data de ocorrência da irregularidade sancionada, nos termos do art. 189 do Código Civil, sendo este prazo interrompido pelo ato que ordenar a citação, a audiência ou a oitiva do responsável. No caso em exame, não ocorreu a prescrição, uma vez que a liberação dos recursos relativos ao convênio ora em análise deu-se na data de 24/6/2009 e o pronunciamento da unidade pela citação ocorreu na data de 18/10/2017 (peça 12) . Desta feita, além da pretensão reparatória, também é imputável ao responsável a aplicação de multa.
OUTRAS INFORMAÇÕES
A Secex-GO atua nestes autos em virtude da Portaria Segecex 11/2017, de 24/5/2017, que transfere estoque de processos de tomada de contas especial relacionados às funções de Governo Assistência Social, Educação, Saneamento, Saúde e Turismo entre algumas secretarias de controle externo.
PROPOSTA DE ENCAMINHAMENTO
	Ante o exposto, submetem-se os autos à consideração superior com a proposta de:
a)	 rejeitar as alegações de defesa do Sr. Nicanor Nogueira Branco (CPF XXX.974.318-XX) , dando-se prosseguimento ao processo, nos termos do art. 202, § 6º, do Regimento Interno do TCU;
b)	 com fundamento nos arts. 1º, inciso I, 16, inciso III, alíneas "b" e "c", da Lei 8.443/1992, c/c os arts. 19 e 23, inciso III, da mesma Lei, e com arts. 1º, inciso I; 209, incisos II e III; 210 e 214, inciso III, do Regimento Interno, que sejam julgadas irregulares as contas do Sr. Nicanor Nogueira Branco (CPF XXX.974.318-XX) , e condená-lo, ao pagamento da quantia a seguir especificada, com a fixação do prazo de quinze dias, a contar da notificação, para comprovar, perante o Tribunal (art. 214, inciso III, alínea "a", do Regimento Interno) , o recolhimento da dívida aos cofres do Tesouro Nacional, atualizada monetariamente e acrescida dos juros de mora, calculados a partir da data discriminada, até a data do recolhimento, na forma prevista na legislação em vigor.
Débito (peça 1, p. 55 e 156) .
	VALOR ORIGINAL (R$) 
	DATA DA OCORRÊNCIA

	285.000,00 D
	24/6/2009

	1000,00 C
	18/8/2009

Valor atualizado até 19/2/2018: R$ 473.764,32
 aplicar ao responsável indicado no inciso anterior a multa prevista no art. 57 da Lei 8.443/1992 c/c o art. 267 do Regimento Interno do TCU, fixando-lhes o prazo de quinze dias, a contar das notificações, para que comprove, perante o Tribunal (art. 214, inciso III, alínea "a", do Regimento Interno) , o recolhimento da dívida ao cofre do Tesouro Nacional, acrescida dos encargos legais devidos a contar da data do acórdão a ser proferido, caso não venha a ser paga dentro do prazo ora estipulado;
 autorizar, desde logo, nos termos do art. 28, inciso II, da Lei 8.443/1992, a cobrança judicial da dívida caso não atendida a notificação;
d)	 encaminhar cópia da deliberação, bem como do relatório e do voto que a fundamentarem, ao Procurador-Chefe da Procuradoria da República em São Paulo, nos termos do § 3º do art. 16 da Lei 8.443/1992 c/c o § 7º do art. 209 do Regimento Interno do TCU, para adoção das medidas que entender cabíveis."
2.	Anuindo ao parecer da unidade instrutiva, o representante do Parquet lançou o seguinte parecer aos autos:
"Trata-se de tomada de contas especial instaurada pelo Ministério do Turismo (MTur) , em desfavor do Sr. Nicanor Nogueira Branco, ex-prefeito de Palestina/SP (gestão 2009-2012) , em razão da reprovação da prestação de contas relativa aos recursos repassados à municipalidade por força do Convênio 333/2009, que tinha por objeto o apoio à realização do evento intitulado "41ª Festa do Peão Boiadeiro de Palestina/SP". Foram repassados ao município R$ 285.000,00, em parcela única, em 24/6/2009.
A Secex-GO, em instrução de peça 4, propugnou o arquivamento da TCE, porque a execução do evento teria de fato ocorrido, conforme atestado pelo próprio órgão repassador. 
"Todavia, em parecer de peça 7 consignei que:
[...] embora realizado o objeto, as diversas inconsistências atinentes à execução financeira da avença impedem atestar a regularidade do emprego dos recursos públicos, uma vez que inviabilizam verificar o liame entre a prestação dos serviços e a utilização dos recursos federais, ou seja, não é possível verificar se a realização do evento foi efetivamente custeada com os valores repassados. Não basta constatar a execução física dos serviços para se concluir pela regularidade da prestação de contas, caso não se possa comprovar que esses serviços foram efetivamente pagos com os recursos aportados por força do convênio para esse fim. 
Referidas inconsistências na comprovação da regularidade dos pagamentos efetuados são indicados na Nota Técnica de Reanálise 075/2012 (confirmada pela Nota Técnica de Reanálise 654/2013) da Coordenação Geral de Convênios do Ministério do Turismo (peça 1, pgs. 107 e seguintes) , conforme a seguir sintetizado:
a) notas fiscais sem o atesto de recebimento dos serviços;
b) as notas fiscais dos fornecedores Aspe Produção e Agnaldo José Paglione Correa (que representam mais de um terço da importância repassada) , nos valores de R$ 51.000,00 e R$ 44.500,00, respectivamente, estão ilegíveis;
c) não compuseram a prestação de contas os cheques n°s 850003, 850004, 850005, 850006, o que inviabiliza atestar os reais beneficiários dessas ordens de pagamento.
Sugeri, então, que o feito tivesse prosseguimento, com a citação do responsável.
Vossa Excelência acolheu a sugestão mediante despacho de peça 8.
Apresentadas as alegações de defesa, a unidade técnica empreendeu detalhada análise à peça 16 (corroborada pelos pronunciamentos de peças 17 e 18) concluindo pela rejeição dos argumentos apresentados e pugnando pela irregularidade das contas, pela condenação do responsável a restituir a integralidade dos recursos repassados e pela aplicação de multa com base no art. 57 da Lei nº 8.443/1992.
Alinho-me à análise da Secex-GO. Com efeito, o defendente não apresentou elementos argumentativos ou documentais que justificassem as irregularidades consignadas na transcrição acima. Além disso, não restou comprovado o pagamento aos artistas, mas tão somente à empresa Clássica Comércio de Eletrônicos e Produções Ltda., tratando-se de hipótese decidida pelo Tribunal em âmbito de resposta à consulta, nos termos do Acórdão 1435/2017-TCU-Plenário: 
9.2. responder ao consulente que:
9.2.1. a apresentação apenas de autorização/atesto/carta de exclusividade que confere exclusividade ao empresário do artista somente para o (s) dia (s) correspondente (s) à apresentação deste, sendo ainda restrita à localidade do evento, não atende aos pressupostos do art. 25, inciso III, da Lei 8.666/1993, representando impropriedade na execução do convênio;
9.2.2. do mesmo modo, contrariam o sobredito dispositivo legal as situações de contrato de exclusividade - entre o artista/banda e o empresário - apresentado sem registro em cartório, bem como de não apresentação, pelo convenente, do próprio contrato de exclusividade;
9.2.3. tais situações, no entanto, podem não ensejar, por si sós, o julgamento pela irregularidade das contas tampouco a condenação em débito do (s) responsável (is) , a partir das circunstâncias inerentes a cada caso concreto, uma vez que a existência de dano aos cofres públicos, a ser comprovada mediante instauração da devida tomada de contas especial, tende a se evidenciar em cada caso, entre outras questões, quando:
9.2.3.1. houver indícios de inexecução do evento objeto do convênio; ou 
9.2.3.2. não for possível comprovar o nexo de causalidade, ou seja, que os pagamentos tenham sido recebidos pelo artista ou por seu representante devidamente habilitado, seja detentor de contrato de exclusividade, portador de instrumento de procuração ou carta de exclusividade, devidamente registrados em cartório.  (Grifei) .
Nesses termos, entendo que não restou comprovado o nexo de causalidade entre os recursos repassados e a sua utilização para a realização do evento, razão pela qual manifesto-me de acordo com a proposta constante à peça 16."
É o Relatório.

não há.

Subprocurador-Geral Lucas Rocha Furtado.

TOMADA DE CONTAS ESPECIAL. MINISTÉRIO DO TURISMO. CONVÊNIO PARA apoio à realização do evento intitulado "41ª Festa do Peão Boiadeiro de Palestina/SP". AUSÊNCIA DE NEXO CAUSAL ENTRE OS RECURSOS TRANSFERIDOS E A REALIZAÇÃO DO EVENTO. CITAÇÃO. ELISÃO PARCIAL DO DÉBITO. CONTAS IRREGULARES. DÉBITO MULTA.

TOMADA DE CONTAS ESPECIAL (TCE)

Secretaria de Controle Externo de Tomada de Contas Especial (SecexTCE).

Cuidam os autos de Tomada de Contas Especial instaurada pelo Ministério do Turismo (MTur) , em desfavor do Sr. Nicanor Nogueira Branco, ex-prefeito de Palestina/SP (gestão 2009-2012) , em razão da reprovação da prestação de contas relativa aos recursos repassados à municipalidade por força do Convênio 333/2009, que tinha por objeto o apoio à realização do evento intitulado "41ª Festa do Peão Boiadeiro de Palestina/SP". Foram repassados ao município R$ 285.000,00, em parcela única, em 24/6/2009.
Remetidos os autos ao TCU, a unidade instrutiva, inicialmente, a Secex-GO, em instrução de peça 4, concluiu haver o exame evidenciado a ausência de pressupostos de constituição e de desenvolvimento válido e regular do processo, propondo o arquivamento dos autos, sem julgamento de mérito, nos termos do art. 212 do RI/TCU, c/c o art. 7º, inciso II, da Instrução Normativa TCU 71/2012.
A principal razão para essa proposta foi a conclusão de que a execução do evento teria de fato ocorrido, conforme atestado pelo próprio órgão repassador.
Todavia, em parecer de peça 7, o Parquet pugnou que fosse realizada a citação, por entender que "as diversas inconsistências atinentes à execução financeira da avença impedem atestar a regularidade do emprego dos recursos públicos, uma vez que inviabilizam verificar o liame entre a prestação dos serviços e a utilização dos recursos federais".
Em busca da verdade material, autorizei a realização da citação e da audiência do responsável por meio do despacho à peça 8.
Realizadas as comunicações processuais, o responsável trouxe sua defesa à peça 15, na qual, em suma, alega inexistência de dolo ou culpa quanto as irregularidades e ausência de dano ao erário.
Após análise à peça 16 (corroborada pelos pronunciamentos de peças 17 e 18) , a unidade técnica concluiu pela rejeição dos argumentos apresentados; pugnando pela irregularidade das contas, pela condenação do responsável a restituir a integralidade dos recursos repassados e pela aplicação de multa com base no art. 57 da Lei nº 8.443/1992.
Anuindo à análise da então Secex-GO, o representante do Ministério Público, Subprocurador-Geral Lucas da Rocha Furtado, consignou que o defendente não apresentou elementos argumentativos ou documentais que justificassem as irregularidades, sobretudo porque não restou comprovado o pagamento aos artistas, mas tão somente à empresa Clássica Comércio de Eletrônicos e Produções Ltda., tratando-se de hipótese decidida pelo Tribunal em âmbito de resposta à consulta, nos termos do Acórdão 1435/2017-TCU-Plenário.
Feito esse breve introito, passo à decisão.
No que tange a alegada ausência de dolo, cabe esclarecer que o dever de indenizar é oriundo do nexo causal entre a conduta do gestor público, seja ela dolosa ou culposa por ação ou omissão, e o dano ao erário que lhe foi confiado.
É importante registrar que o descumprimento legal de normas em que não há dúvida relevante sobre a correta interpretação é erro grave o suficiente para atrair a responsabilização do gestor.
É grave, também, por sinal, a delegação das funções públicas a si confiadas a subordinado que, na situação fática, mostra-se inapto a auxiliá-lo na comprovação do correto uso dos recursos.
Assim, era de se esperar que o gestor realizasse a regular gestão das verbas. A delegação de suas funções deve obedecer aos princípios da cautela e da prudência. Assim, as irregularidades identificadas se tornam ainda mais relevantes diante da ciência do gestor sobre a fragilidade técnica da equipe a qual teria delegado a organização da documentação utilizada para fins de prestação de contas. Agrava-se, assim, a culpa in elegendo, pois escolheu funcionários da própria prefeitura não capacitados, a qual teve efeitos ainda piores diante da culpa in vigilando, pois deixou de fazer as necessária supervisão e revisão dos atos delegados.
Refuto, também, o argumento de que a assinatura da prestação de contas é um ato meramente pro forma. Na verdade, uma vez que as verbas federais foram confiadas a gestão do responsável, cabe a ele, ainda que com o auxílio de subordinados, comprovar a regularidade do emprego delas.
Cabe, por conseguinte, à autoridade delegante a fiscalização dos atos de seus subordinados. Como dito antes, a alegação de que não cuidou de verificar a conformidade dos elementos da prestação de contas produzidos por seus delegados, apenas amplifica o grave erro de sua conduta.
Devo esclarecer, também, que a justificada impossibilidade de divulgação do evento nas mídias impressa e radiofônica não foi objeto de sua citação, não repercutindo nas presentes contas.
No entanto, em relação ao débito, penso diversamente dos pareceres transcritos no Relatório dessa instrução. Valho-me, então, dos seguintes trechos da análise técnica realizada pelo auditor da então Secex-GO à peça 4:
"5.	Na Vistoria in loco 8/2009 (peça 1, p. 57-63) , de 10/7/2009, constatou-se execução do objeto do convênio de acordo com o plano de trabalho item a item, inclusive a realização de shows. (...) 
27.	Quanto as irregularidades que motivaram a instauração desta TCE - irregularidade na execução financeira do objeto - verifica-se que existe vistoria in loco que permitiu à área técnica do MTur atestar o cumprimento da execução do objeto e sua correlação com a aplicação dos recursos pactuados (vide item 5 do presente relatório) .
28.	O que se verificou, foram apontamentos de ordem documental que levantaram dúvidas quanto ao correto procedimento licitatório e de contratação dos serviços. Porém, tais falhas poderiam ensejar multa ao gestor pela não observação ao princípio da legalidade que envolve o processo de contratação de serviços com verbas públicas, mas não tem o condão de negar a execução do evento que ocorreu e foi atestado pelo próprio MTur, por meio do laudo de Vistoria in loco 8/2009 (peça 1, p. 57-63) , de 10/7/2009, onde foi constatada a execução do objeto do convênio de acordo com o plano de trabalho item a item, inclusive com a realização de shows.
29.	Há numerosos arestos em que o Tribunal entendeu que a modificação não autorizada do plano de trabalho ou o descumprimento de regras pactuadas, quando não configurem burla à vinculação finalística dos recursos transferidos, como ocorreu no presente caso, não caracteriza dano ao erário federal e não representa infração com gravidade suficiente para dar azo a julgamento pela irregularidade das contas (Acórdão 2606/2013-TCU-Plenário - Relator Benjamin Zymler; 332/2014-TCU- 2ª Câmara - Relator José Jorge e 1931/2014-TCU-Plenário - Relator Raimundo Carreiro) ."
Com as vênias de estilo por não concordar integralmente também com aquele parecer, entendo que o débito foi parcialmente elidido nos presentes autos, com exceção das seguintes irregularidades listadas no ofício de citação à peça 13:
"d) Documento de Liquidação:
d.1) Documentos fiscais/Detalhamento/Atesto/Identificação do número do convênio - constam dos autos (peça 3, p. 38, 39, 40, 41, 42 e 43) as notas fiscais emitidas. Observa-se que elas estão identificadas com o número do convênio, no entanto não consta em nenhuma delas o atesto de recebimento dos serviços assinado pelo responsável. Verifica-se ainda que a nota fiscal do fornecedor Aspe Produção e Ventos - o valor R$ 51.000,00 e nota fiscal do fornecedor Agnaldo José Paglione Correa e C&A - o valor R$ 44.500,00 estão ilegíveis; 
e) Pagamentos/Movimentação Financeira: 
e.1) Comprovação do pagamento (TED/DOC/cheque) - os comprovantes referentes às notas fiscais nos valores de R$ 51.000,00 (ASPE PRODUÇÃO E EVENTOS) e R$ 44.500,00 (AGNALDO JOSÉ PAGLIONE CORREA E C&A) estão ilegíveis.
Não foram encaminhadas as cópias dos cheques n° 850003, 850004, 850005, 850006;"
Apesar da ausência dos atesto nas notas fiscais, é possível perceber que o Relatório de Supervisão in loco 008/2009 (peça 3, p.1-15) é rico em descrições e fotos do evento que demonstram a ocorrência do evento, a sua ligação com o Ministério do Turismo, bem como o alcance dos resultados acordados no plano de trabalho. Por elucidativo, transcrevo trechos do retro mencionado Relatório:
"Os resultados obtidos foram muito bons, destacando-se a colaboração do Convenente, disponibilizando a Pessoa do Senhor Nicanor Nogueira Branco, Prefeito do Município de Palestina/SP um dos responsáveis pela organização do evento, o qual deu todo o apoio e acompanhou todas as fases da vistoria. Em sua companhia foi efetuada a verificação de todos os itens descritos no plano de aplicação apresentado pelo Convenente. Ainda, durante a realização dos shows e rodeios, a organização e os artistas agradeceram o apoio do Ministério do Turismo, sendo obtido como comprovante de parte da execução: Cd de rádio e fotos do evento, os quais se encontram em anexo."
No entanto, a ilegibilidade dos comprovantes referentes às notas fiscais nos valores de R$ 51.000,00 (ASPE Produções e Eventos) e R$ 44.500,00 (Agnaldo José Paglione Correa e C&A) impede a comprovação de a quais serviços essas notas se referem.
O mesmo aplica-se às despesas oriundas dos cheques 850003, 850004, 850005 e 850005, nos valores respectivos de R$ 2.900, R$ 2.275, R$1.500 e R$ 3.500. A ausência de informações sobre os destinatários destes pagamentos é condição necessária para a regularidade financeira.
Para esses valores, entendo que a documentação apresentada não demonstra o nexo entre os recursos federais transferidos e a execução do objeto.
Na condição de ex-prefeito do município de Palestina/SP, gestor dos recursos pactuados no Convênio 333/2009 (Siconv 703539) , o responsável deveria ter apresentado toda a documentação apta a comprovar a correlação entre os recursos pactuados e a realização do evento intitulado "41ª Festa do Peão Boiadeiro de Palestina/SP", objeto do convênio em tela.
Com efeito, há jurisprudência pacífica no âmbito desta Corte de Contas no sentido de que, ex vi do art. 70, parágrafo único, da Constituição Federal, e do art. 93 do Decreto-lei 200/1967, o ônus de comprovar a regularidade integral na aplicação dos recursos públicos compete ao gestor, por meio de documentação consistente, que demonstre cabalmente os gastos efetuados, bem assim o nexo causal entre estes e os recursos repassados, o que não ocorreu no presente caso.
No que tange a documentação da exclusividade, não é razoável sustentar que não carrega o pressuposto de que os valores recebidos constituem a contraprestação financeira pela prestação dos serviços pela empresa (ou empresário) e pelos artistas que representa.
No entanto, neste caso em particular, em que os atos não foram devidamente justificados pelo referido gestor, a  teor do que foi deliberado no Acórdão 936/2019-TCU-Plenário (subitem 9.5.1 e 9.5.2) , aperfeiçoando entendimento já contido nos Acórdão 1435/2017-TCU-Plenário (subitens 9.2.1 e 9.2.2) e 2.730/2017-9, a existência de instrumentos de procuração, cartas de exclusividade e outros documentos de caráter temporário, conferidos a empresas intermediárias, por artistas ou por seus representantes exclusivos, como resultado das tratativas para a realização de eventos custeados com recursos federais, não configura a hipótese de inviabilidade de competição, prevista no art. 25, caput, da Lei 8.666/1993, pois, havendo a possibilidade de competição entre interessados na realização de shows artísticos, a legislação impõe a instauração de processo licitatório, que assegure a igualdade de condições aos interessados em oferecer o serviço e possibilite a contratação da proposta mais vantajosa para a administração.
Portanto, independentemente do afastamento de parte do débito, remanesce a ilegalidade da contratação por inexigibilidade de licitação, com fundamento no art. 25, inciso III, da Lei 8.666/1993, sem que houvesse a publicação no Diário Oficial de União do eventual contrato de exclusividade dos artistas com a empresa contratada.
Quero, no entanto, frisar, mais uma vez, que não cabe a este Tribunal resolver as questões de interesse predominantemente privado oriundas da relação entre os artistas e os seus agenciadores.
De fato, percebo que as cobranças relativas à comprovação do valor pago aos artistas são improdutivas e a sua verificação é desnecessária à aferição do alcance da finalidade do convênio.
Aliás, gostaria de lançar uma reflexão importante sobre os limites da atuação do Tribunal em relações eminentemente privadas. Será que realmente estamos aptos a aferir qual o percentual do valor pago pelo poder público deve ir para o artista ou para a empresa/empresário?
A competência constitucional do TCU está na guarda da coisa pública, analisando a aplicação da lei e dos princípios constitucionais no manejo de recursos federais. A utilização da competência fiscalizatória desta Corte para aferição de pagamentos aos artistas cujos intermediários foram contratados pela administração pública pode levar a errônea conclusão de que caberia aos Tribunais de Contas verificar se todos os contratantes com recursos federais pagaram os seus fornecedores.
Enfim, no caso concreto, percebo que há um conjunto de indícios fortes o suficiente para concluir que a maior parte do evento foi realizada com os recursos oriundos do convênio, a despeito das irregularidades verificadas nas contas.
Quando analisadas em conjunto, as evidências constantes dos autos apontam para a sua ocorrência nas datas previstas no plano de trabalho.
Como tenho defendido, a possibilidade de existência de sobrepreço na contratação de artistas para a realização de eventos com recursos federais deve ser combatida de forma mais inteligente para que se tenha chances mínimas de superar as deficiências que assolam esse tipo de avença e impactam também nos contratantes de boa-fé.
A vacina para essas irregularidades não está na tutela dos interesses dos artistas de receberem os pagamentos pelos serviços em que atuaram em nome dos seus prestadores, mas na verificação de que os procedimentos licitatórios para a contratação de seus empresários ou empresas intermediárias foram isonômicos e aptos a selecionar a opção mais vantajosa para a administração, colaborando para a almejada promoção do desenvolvimento nacional sustentável por cultura.
Como registrou a eminente Ministra Ana Arraes no voto condutor do Acórdão 321/2019-TCU-Plenário, não é papel do TCU substituir o Poder Judiciário, sob o risco de tratar de competências alheias.
Vislumbro, então, que o uso de analytics e inteligência artificial pode colaborar o melhor controle das referidas transferências. 
Há, atualmente, uma grande massa de dados sobre os convênios que pode ser explorada para economicidade dos projetos culturais. Refiro-me, por exemplo, aos dados encontrados no Siafi e, principalmente, no Siconv.
Uma análise mais apurada dos dados dos planos de trabalho de convênios constantes dessas bases de dados poderá identificar, com clareza, situações em que bandas e/ou artistas, de igual relevância no cenário cultural, muitas vezes os mesmos, cobram em eventos de porte, data e locais semelhantes valores completamente diversos. 
Ademais, é plenamente possível uso da análise de conteúdo e mineração de texto e de rede social (text mining e social minging) , que hoje podem, analisando as massas de dados disponíveis na internet, suprir, com maior qualidade, as exigências que têm sido feitas para a comprovação da realização desses eventos, a ex. de fotos e vídeos.
Em face desse quadro é que devemos cobrar que os órgãos concedentes utilizem ferramentas de Tecnologia da Informação, e.g análise de dados e inteligência artificial, para promover o melhor controle da economicidade das transferências de recursos para a realização de eventos mediante convênios e outros instrumentos de repasse, evitando, assim, o repasse de recursos para projetos em que há indícios de sobrepreço nos itens dos planos de trabalho, incluindo a previsão de valores para a contratação de shows de artistas e bandas.
O excesso de burocracia torna muito difícil separar o joio do trigo, ou seja, os eventos que realmente não há indícios de que aconteceram daqueles com massa considerável de indícios, mas que não cabalmente comprovados. Consequentemente, ambas as situações, de grau de reprovabilidade diferentes podem ter o mesmo resultado: a condenação para restituir o débito integralmente, mesmo em situações que ao menos parte da despesa foi corretamente executada. É preciso então que possamos induzir a criação de mecanismos de controle mais eficientes e possíveis de serem implementados na prática.
Nesse passo, concordo, em parte, com a instrução de mérito da unidade técnica, corroborada pelo Parquet, anotando que o débito foi reduzido para abranger as parcelas em a documentação constante dos autos é suficiente para estabelecer o nexo causal com os recursos transferidos.
Sendo assim, acolho, como razões de decidir, os argumentos e conclusões oferecidos pela unidade técnica e pelo Ministério Público, naquilo que não divergem do presente voto e, destarte, entendo que o Tribunal deve proferir julgamento pela irregularidade das contas dos responsáveis, condenando-os ao pagamento do débito apurado nos autos e aplicando-lhes a multa prevista no art. 57 da Lei 8.443/1992.
Em acréscimo, devem ser autorizados, desde já, o parcelamento do débito e da multa, bem assim a respectiva cobrança judicial, caso não atendida a notificação.
Por fim, como alvitrado, faz-se necessária também a remessa de cópia da deliberação a ser proferida, ao órgão regional da Procuradoria da República no Estado de São Paulo, para as providências cabíveis, ex vi do § 7o, in fine, do art. 209 do Regimento Interno do TCU.
		Ante o exposto, VOTO por que seja adotada a deliberação que ora submeto a este Colegiado.
TCU, Sala das Sessões Ministro Luciano Brandão Alves de Souza, em 30 de junho de 2020.
AROLDO CEDRAZ 
Relator